ACORDAO-COMPLETO-2423978

ACÓRDÃO 571/2021 ATA 8/2021 - PLENÁRIO

VISTOS, relatados e discutidos estes Embargos de Declaração contra o Acórdão 192/2020-TCU-Plenário, que determinou à Fundação Habitacional do Exército a apresentação de dados complementares atinentes às contas de 2017 e veiculou alerta ao presidente da entidade sobre as consequências cabíveis em caso de descumprimento. 
ACORDAM os Ministros do Tribunal de Contas da União, reunidos em sessão do Plenário, ante as razões expostas pelo Relator, em:
9.1. com fulcro no art. 34 da Lei 8.443/1992, c/c os arts. 277, inciso III, e 287 do Regimento Interno do TCU, conhecer dos presentes Embargos de Declaração para, no mérito, negar-lhes provimento;
9.2. dar ciência desta deliberação à Embargante e aos seus representantes legalmente constituídos, nos termos do art. 179, §7º, do Regimento Interno/TCU.

Embargos de Declaração contra acórdão que determinou a apresentação de dados complementares atinentes às contas de 2017 e veiculou alerta ao presidente da entidade sobre as consequências cabíveis em caso de descumprimento.

Fundação Habitacional do Exército.

3. Entidade: Fundação Habitacional do Exército.

13.1. Ministros presentes: Ana Arraes (Presidente), Walton Alencar Rodrigues, Benjamin Zymler, Augusto Nardes, Aroldo Cedraz, Raimundo Carreiro, Bruno Dantas, Vital do Rêgo e Jorge Oliveira.
13.2. Ministros-Substitutos presentes: Augusto Sherman Cavalcanti, Marcos Bemquerer Costa (Relator) e Weder de Oliveira.

MARCOS BEMQUERER

Ministro-Substituto Marcos Bemquerer Costa.

Trata-se da prestação de contas da Fundação Habitacional do Exército - FHE referente ao exercício de 2017, na qual foi proferido o Acórdão 192/2020-TCU-Plenário (peça 206) , inserido na Relação 3/2020 do Gabinete deste Relator, determinando que a unidade jurisdicionada apresentasse dados sobre a sua força de trabalho, sobre o ressarcimento devido pela utilização da estrutura funcional, física e lógica da Associação de Poupança e Empréstimos Poupex, bem como sobre a remuneração fixada, pela FHE, para os membros do conselho de administração e da diretoria da mencionada associação. Adicionalmente, o diretor da FHE foi alertado sobre as medidas legais cabíveis em caso de descumprimento da referida determinação, nos termos seguintes:
	"1.7.1. determinar à Fundação Habitacional do Exército que, no prazo de 15 (quinze) dias a contar da ciência desta deliberação, encaminhe a este Tribunal as seguintes informações:
	1.7.1.1. quantitativo, nome completo e CPF das pessoas que trabalham para a FHE e sua distribuição em cada uma das unidades que compõem a sua estrutura organizacional em todos os níveis da organização (conselho de administração, presidência, órgãos de assessoramento e apoio, diretoria, presidência, vice-presidência, diretorias técnicas, gerências, divisões, equipes) , tal qual detalhadas no Manual da Organização, apontando eventuais postos de trabalho cujas atividades atendam a ambas entidades, FHE e Poupex, sendo que os dados relacionados ao nome completo e ao CPF das pessoas que trabalham na FHE deverão ser fornecidos também em mídia eletrônica no formato de planilha Excel;
	1.7.1.2. documentos oficiais internos com a distribuição de todas as pessoas que trabalham na FHE em cada uma de suas unidades e subunidades;
	1.7.1.3. memória de cálculo do valor ressarcido à APE/POUPEX em 2017, em razão da previsão contida no art. 42 do estatuto da fundação, com a discriminação dos itens de despesa e seus respectivos custos; e 
	1.7.1.4. valor da remuneração fixada para os integrantes do conselho de administração e da diretoria da Poupex, referente aos anos de 2017, 2018 e 2019, acompanhado dos documentos que o instituíram; 
	1.7.2. alertar o atual dirigente máximo da Fundação Habitacional do Exército acerca do disposto no art. 58, inciso IV, da Lei 8.443/1992, c/c o inciso IV, do art. 268, do RI/TCU e no art. 44 da Lei 8.443/1992 c/c o art. 273 do RI/TCU." 
2. 	Irresignada, a Fundação Habitacional do Exército interpõe Embargos de Declaração (peça 211) , alegando a presença dos seguintes vícios na deliberação acima transcrita:
	a) omissão quanto à natureza singular da relação entre a Fundação Habitacional do Exército e da Poupex e às suas consequências para a gestão das duas entidades, especialmente quanto à legitimidade de acesso, pelo TCU, a informações sensíveis relacionadas à instituição privada fiscalizada pelo Banco Central do Brasil; o Secretário-Substituto da SecexDefesa teria reconhecido essa singularidade e afirmado a necessidade de encaminhar a questão para apreciação do Tribunal (p. 4-16) ; 
	b) ofensa ao art. 1°, § 3º, inciso I, da Lei 8.443/1992 e ao art. 69, inciso I, do Regimento Interno do TCU, os quais assegurariam a segregação das instâncias instrutivas, ao disporem sobre o registro obrigatório, no Relatório das Deliberações do Tribunal, das conclusões do servidor responsável pela análise do processo, dos pareceres da chefia imediata e do Ministério Público junto ao TCU; pelo fato de o mesmo Auditor Federal de Controle Externo ter especificado três vezes o conteúdo da diligência - a primeira em 22/03/2019, na condição de Secretário-Substituto (peça 181) , a segunda em 07/10/2019, como titular da 1ª Diretoria Técnica (peça 192) ; e a terceira em 17/01/2020, como de Secretário-Substituto (peça 205) - a embargante afirma que teria havido supressão de instância para analisar a pertinência e extensão da diligência, bem como o "comprometimento da imparcialidade necessária a uma deliberação final justa e imparcial" (p. 5-7) ; 
	c) "outro ponto relevante a ser considerado refere-se à utilização de dados dos empregados da POUPEX, uma instituição privada, que se encontram sob sua administração e proteção, objetivando cruzamento de informações para verificação de parentescos. Mesmo que esta solicitação, por hipótese, fosse pertinente, foge à compreensão desta Fundação, sua relação com este processo de prestação de contas" (p. 16) .
3.	Em arremate, a FHE afirma que "não estão presentes as condições tipificadas no ordenamento de regência do Tribunal para que esta Fundação cumpra as determinações constantes do Acórdão 192/2020-TCU-Plenário, sem que questões aqui evidenciadas sejam analisadas pelo Plenário do Tribunal, em caráter preliminar. (...) Mantido o decisum nos termos em que foi proferido, vislumbra-se hipótese de grave insegurança à Embargante, uma vez que não se terá a medida do alcance e da natureza do controle da fiscalização à qual se submete, considerando que as informações e dados requeridos pertencem à Poupex, dada a origem privada de seus recursos".
4.	Por fim, a FHE postula que os presentes Embargos sejam acolhidos e providos, com atribuição de efeitos infringentes, para tornar sem efeito os itens 1.7.1 e 1.7.2 do Acórdão 192/2020-TCU-Plenário. 
	É o Relatório.

Adriano de Almeida Costa, OAB/DF 24.378; Danielle de Moura Cavalcante, OAB/DF 21.127; Eduardo Amarante Passos, OAB/DF 15.022; Gerrylton Machado Carneiro, OAB/DF 32.710; Giselle Ariadne Neves da Rocha, OAB/DF 19.559; Giuliana Castro Zerbini Leão, OAB/DF 41.690; Juliana Gonçalves Cardoso Souza, OAB/DF 20.052; Juliana Sermoud Fonseca de Albuquerque Lima, OAB/DF 16.810; Leonardo Henrique Costa de Queiroz, OAB/DF 41.826; Luiz Ferrucio Duarte Sampaio Junior, OAB/DF 21.150; Márcio Roberto Martins Santos, OAB/DF 33.685 e OAB/RJ 165.942; Marco Antonio Rochael França, OAB/DF 20.981; Maria Beatriz Castilho da Silva, OAB/DF 12.839; Nathália da Silva Pereira, OAB/DF 40.216; Octávio Augusto Carneiro Pereira, OAB/DF 21.262; Paulo Fernando Saraiva Chaves, OAB/DF 21.596; Viviana Todero Martinelli Cerqueira, OAB/DF 32.664 e Viviane Cicero de Sá Lamellas, OAB/DF 33.037.

Não atuou.

EMBARGOS DE DECLARAÇÃO EM PRESTAÇÃO DE CONTAS DE 2017. DETERMINAÇÃO, MEDIANTE DECISÃO COLEGIADA, DE APRESENTAÇÃO DE INFORMAÇÕES SOBRE: A) COMPOSIÇÃO E DISTRIBUIÇÃO DA FORÇA DE TRABALHO QUE LHE PRESTA SERVIÇO; B) RESSARCIMENTO DEVIDO PELA UTILIZAÇÃO DA ESTRUTURA FUNCIONAL, FÍSICA E LÓGICA DA ASSOCIAÇÃO DE POUPANÇA E EMPRÉSTIMOS POUPEX; E C) VALOR FIXADO, PELA FHE, PARA A REMUNERAÇÃO DO CONSELHO DE ADMINISTRAÇÃO E DIRETORIA DA REFERIDA ASSOCIAÇÃO. ALEGAÇÃO DE OMISSÃO QUANTO À NATUREZA JURÍDICA DA UNIDADE JURISDICIONADA E AO SIGILO DOS DADOS REFERENTES À POUPEX. CONHECIMENTO. NÃO PROVIMENTO. Com fundamento no disposto no art. 34, caput, da Lei 8.443/1992, nega-se provimento aos Embargos de Declaração porque não demonstrada a existência de omissão, contradição ou obscuridade na decisão impugnada.

PRESTAÇÃO DE CONTAS (PC)

não atuou.

Examinam-se os Embargos de Declaração opostos pela Fundação Habitacional do Exército - FHE em face do Acórdão 192/2020-TCU-Plenário (peça 206) , inserido na Relação 3/2020 do meu Gabinete, pelo qual se determinou à unidade jurisdicionada que apresentasse dados sobre a sua força de trabalho, sobre o ressarcimento devido pela utilização da estrutura funcional, física e lógica da Associação de Poupança e Empréstimos Poupex, bem como sobre o valor, por ela fixado, para remuneração dos membros do conselho de administração e da diretoria da mencionada associação. Em acréscimo, o Presidente da FHE foi alertado sobre as medidas legais cabíveis em caso de descumprimento da determinação.
2.	A deliberação impugnada foi motivada pelo fato de que a Fundação Habitacional do Exército deixou de atender a diversas diligências promovidas pela Secretaria de Controle Externo da Defesa Nacional e da Segurança Pública - SecexDefesa com a finalidade de obter informações necessárias ao exame das contas anuais em apreço. Refiro-me às comunicações processuais das peças 182 e 195, esta última expressamente autorizada por este Relator (peça 194) , e à reiteração da peça 197. 
3.	A recorrente argui a existência dos seguintes vícios:
	a) omissão quanto à natureza singular da relação entre a Fundação Habitacional do Exército e a Poupex, da qual decorreria a falta de competência do TCU para requerer documentos pertinentes à Poupex e a necessidade de preservação, pela primeira, do sigilo de informações sensíveis da segunda; e 
	b) ofensa ao art. 1°, § 3º, inciso I, da Lei 8.443/1992 e ao art. 69, inciso I, do Regimento Interno do TCU - RITCU, pelo fato de o mesmo Auditor Federal de Controle Externo - AUFC haver especificado três vezes o conteúdo da diligência, o que, a seu ver, caracterizaria supressão de instâncias instrutivas;
	c) impertinência, em relação às presentes contas, da utilização de dados dos empregados da Poupex que se encontram sob sua administração e proteção, objetivando cruzamento de informações para verificação de parentescos, com ofensa à segurança jurídica nas relações que envolvem a FHE e a Poupex. 
4.	No tocante à admissibilidade, foram atendidas a legitimidade ativa da embargante e a alegação de hipótese de cabimento prevista no art. 34, caput, da Lei 8.443/1992, sob a modalidade de omissão do julgado impugnado. Resta prejudicado o prazo recursal de dez dias, pois a determinação e o alerta constantes do Acórdão 192/2020-TCU-Plenário foram levados ao conhecimento da FHE sob a forma de diligência da Unidade Técnica, mediante expediente recepcionado no Centro de Controle Interno do Exército em 18/02/2020, que assinalava o prazo de 15 dias para o fornecimento, ao Tribunal, das informações requeridas. Assim, o recurso merece ser conhecido.
5.	No mérito, relativamente à ofensa ao art. 1°, § 3º, inciso I, da Lei 8.443/1992 - LOTCU e ao art. 69, inciso I, do Regimento Interno do TCU, que tratam da formalização das deliberações do Tribunal, a embargante contesta, em essência, a ausência de manifestações plurais no âmbito da unidade técnica, pois a atuação do mesmo AUFC, ocupante de funções comissionadas distintas, teria importado supressão de instâncias instrutivas. 
6.	Todavia, a alegação de ofensa à Lei Orgânica do TCU e ao seu Regimento Interno, seja no tocante ao rito processual ou à formalização da deliberação, não viabiliza o processamento dos embargos de declaração. Eventual erro de procedimento, acaso existente, deve ser enfrentado pelo remédio recursal adequado, e não por meio de embargos de declaração, instrumento processual de cabimento restrito na hipótese de defeito intrínseco da decisão embargada, sob a forma de omissão, contradição ou obscuridade de seus próprios termos. 
7.	A título de esclarecimento ao Embargante, registro que não ocorreu a alegada ofensa a dispositivos da Lei Orgânica e ao Regimento Interno do TCU. O Acórdão 192/2020-TCU-Plenário, submetido ao Colegiado em Relação na Sessão Ordinária de 05/02/2020, cumpriu o rito estabelecido no art. 143, inciso V, alínea c, do RITCU, segundo o qual, "a critério do relator poderão submetidos, mediante Relação, ao Plenário e às Câmaras, observadas as competências, os processos em que o relator acolha pareceres convergentes ou, na inexistência destes, formule proposta de deliberação acerca da adoção de medidas saneadoras".
8.	O Acórdão embargado tem por conteúdo justamente a adoção de medida saneadora, consistente em determinação de providência à Unidade Jurisdicionada para colmatar a lacuna de informações consideradas necessárias para emitir juízo sobre a regularidade da gestão. Assim, pode ser apresentado a julgamento sob o formato estabelecido no art. 41 da Resolução TCU 164/2003 e seus Anexos, ao qual remete o § 2º do referido artigo 143 do RITCU. No formato aprovado, dispensa-se o relatório do Ministro-Relator e o voto condutor, sendo o exame das questões de fato e de direito extraído da leitura da manifestação produzida pela unidade técnica. 
9.	Vale acrescentar que a deliberação embargada pertence à categoria de decisão preliminar, que, nos termos do art. 10, § 1º, da Lei 8.442/1992, é aquela "pela qual o Relator ou o Tribunal, antes de pronunciar-se quanto ao mérito das contas, resolve sobrestar o julgamento, ordenar a citação ou a audiência dos responsáveis ou, ainda determinar diligências necessárias ao saneamento do processo". Não corresponde, portanto, a qualquer das hipóteses incompatíveis com o modelo de Relação, enumeradas no art. 143, inciso I, alínea c, parte final, e § 4º do RITCU. 
10.	Acrescente-se que, nos termos do art. 143, § 1º, do RITCU, "qualquer ministro, auditor ou representante do Ministério Público poderá requerer destaque de processo constante de Relação, para deliberação em separado". Como neste processo não foi requerido o destaque, depreende-se que os membros do Colegiado e o Ministério Público consideraram suficientes a análise efetuada no âmbito da SecexDefesa, adotando o encaminhamento por ela proposto.
11.	Por fim, embora não seja essencial para o deslinde da matéria, registro que não apenas um servidor comissionado propôs diligências nas funções de Secretário-Substituto (peças 181 e 205) e de Diretor-Técnico (peça 192) , vez que a medida foi endossada pelo Titular da Unidade Técnica (peça 193) .
12.	No tocante à alegada impertinência de possível utilização de informações do pessoal da Poupex para identificação de parentesco e ofensa à segurança jurídica nas relações que envolvem a FHE e a Poupex, também não observo hipótese ensejadora dos embargos, por não ter sido demonstrada omissão, contradição ou obscuridade do julgado. 
13.	Ademais, ao propor esse tópico na diligência, o Diretor esclareceu que o interesse do Tribunal recai sobre a composição e a distribuição da força de trabalho que presta serviço à FHE, e não da Poupex, conforme trecho abaixo transcrito (peça 192, p. 5-6) :
"25. 	A propósito, importa destacar que, em 2012, o então Procurador-Geral do Ministério Público junto a este Tribunal ofereceu representação a partir de denúncia que lhe chegou a respeito de inobservância de dispositivos constitucionais e legais previstos na lei de criação da FHE. Entre eles a não realização de concurso público. A representação foi autuada nos autos do TC Processo 016.824/2012-1.
26.	No entanto, não há análise definitiva sobre a representação, pois este Tribunal não examinou o seu mérito. Conforme se observa do Acórdão 6733/2013-TCU-Primeira Câmara, determinou-se apenas o apensamento do processo às contas de 2010 da FHE - TC Processo 029.396/2011-5, sob o fundamento de que as informações utilizadas para embasar a representação haviam sido extraídas do relatório de gestão daquele exercício. 
27.	Por sua vez, no TC Processo 029.396/2011-5 também não há decisão de mérito. O processo encontra-se sobrestado desde 2015, sob a responsabilidade técnica desta secretaria, em razão de processos conexos com impacto no mérito das contas dos responsáveis. De todo modo, e pelas razões elencadas na instrução à peça 192, as irregularidades aventadas na representação estão sendo apuradas nestes autos. 
28.	Conforme constou da representação de Sua Excelência (peça 204, p. 1) , transcrição abaixo, chegou ao conhecimento do Ministério Público de Contas denúncia de irregularidades na composição da força de trabalho da FHE.
'Ademais, mesmo havendo o comando legal para a realização de concurso público, tal providência nunca teria sido adotada, constituindo-se a fundação em 'cabide de emprego' para oficiais e seus parentes'.
29.	Para elucidar essa possível ocorrência, entende-se necessário, como primeiro passo apuratório, obter, além da informação do tópico em análise, o nome completo e o CPF das pessoas que trabalham para a FHE, independentemente se também trabalham para a Poupex. Com essas informações, é possível identificar a existência de vínculo entre os trabalhadores da FHE e militares e seus parentes, por meio de cruzamento com as bases de dados a que este Tribunal tem acesso.
30.	A depender do resultado encontrado, que constituirá indício, e não prova, a investigação poderá ser aprofundada em processo específico, já que a existência de vínculo, por si só, desprovida do conhecimento dos critérios de seleção e admissão, é insuficiente para caracterizar a suposta irregularidade denunciada."
14.	Se a identificação de prestadores de serviço da FHE implica, indiretamente, a dos servidores da Poupex, isto somente se deve à opção das duas entidades pelo compartilhamento da força de trabalho, opção esta que está sendo questionada neste processo, em razão da competência fiscalizatória deste Tribunal. 
15.	Passando ao tema que ensejou o processamento dos embargos - omissão no tocante à natureza do relacionamento entre a FHE e a Poupex e à necessidade de preservação do sigilo dos dados desta última - verifico que não assiste razão ao recorrente, visto que os fundamentos para a requisição de informações encontram-se à peça 181, e os motivos alegados pela FHE para não atender à solicitação foram examinados pela SecexDefesa inicialmente à peça 192 e depois à peça 205, que forneceu os fundamentos de fato e de direito para a deliberação do Plenário ora impugnada, como passo a demonstrar. 
16.	A primeira diligência dirigida à FHE (peça 15) foi respondida por meio dos documentos acostados às peças 19-172. Divergindo da instrução do Auditor Federal de Controle Externo, que propunha o julgamento de mérito das contas (peça 180) , o Secretário-Substituto sustentou a necessidade de realizar nova diligência (peça 181) para obter, entre outros elementos, informações sobre a composição da força de trabalho que realiza as atividades da FHE, a remuneração devida pela Fundação por utilizar a estrutura operacional da Poupex e o valor fixado, pela Fundação, para remuneração dos dirigentes e conselho administrativo da Associação. Eis os documentos/informações demandados na segunda diligência (peça 182) : 
	"a.1) documentos	
	a.1.1) pareceres da auditoria interna e do conselho de administração sobre as contas da FHE de 2017, conforme exigido pelo art. 13, inciso III, da Instrução Normativa - TCU 63/2010;
	a.1.2) normativo eventualmente elaborado com os critérios para participação e seleção dos interessados em adquirir imóveis comercializados pela fundação, objeto da recomendação contida no subitem 9.3 do Acórdão 1797/2013-TCU-Plenário; 
	a.1.3) aprovação pelo Banco Central do estatuto vigente da Poupex;
	a.1.4) Expediente do Banco Central Deorf/Cofi1 - 2010/09545, de 22 de novembro de 2010;
	a.1.5) organograma da APE/POUPEX e sua estrutura organizacional com o detalhamento de todas as unidades em todos os níveis da organização;
	a.1.6) o anexo (tabela de remuneração) ao Plano de Empregos, Carreiras e Salários da FHE (MANORFHE04-007) ;
	a.1.7) plano de cargos e salários da APE/POUPEX, com a tabela de remuneração;
	a.2) informações com documentação comprobatória
	a.2.1) quantitativo total de pessoal que trabalha para a FHE e sua distribuição em cada uma das unidades que compõem a sua estrutura organizacional em todos os níveis da organização (conselho de administração, presidência, órgãos de assessoramento e apoio, diretoria, presidência, vice-presidência, diretorias técnicas, gerências, divisões, equipes) tal qual detalhadas no Manual da Organização;
	a.2.2) quantitativo de pessoal que trabalha para a APE/POUPEX e sua distribuição em cada uma das unidades que compõem a estrutura organizacional da associação em todos os níveis da organização;
	a.2.3) ressarcimento realizado à APE/POUPEX em 2017, previsto no art. 42 do estatuto da fundação, juntamente com a memória de cálculo do valor apurado;
	a.2.4) critérios de seleção adotados pela APE/POUPEX para a contratação dos seus empregados e os requisitos exigidos para sua admissão;
	a.3) esclarecimentos sobre possíveis irregularidades
	a.3.1) utilização de mão-de-obra da APE/POUPEX na FHE, em inobservância aos arts. 3º e 20 da Lei 6.855/80 e ao inciso II do art. 37 da Constituição Federal de 1988;
	a.3.2) inexistência de aprovação das tabelas de remuneração dos empregados da FHE (atualmente somente os membros do conselho de administração e os diretores) pelo Presidente da República, em descumprimento ao art. 21 da Lei 6.855/80;
	a.3.3) tratamento diferenciado entre o corpo dirigente e os demais empregados da FHE, estabelecido nos arts. 22 e 24 do estatuto da fundação, quanto à possibilidade de acumulação de remuneração quando no exercício de atividades na FHE e na APE/POUPEX;
	a.3.4) previsão remuneratória pela APE/POUPEX de seus dirigentes, em descumprimento ao art. 3º da Lei 6.855/80, o qual estabelece que a FHE pagará, com base em sua tabela de remuneração, os empregados que designar para serem administradores da Associação de Poupança e Empréstimo;
	a.3.5) conflito de interesse e infração aos princípios da impessoalidade e da moralidade administrativa, bem como ao art. 59 da Lei 10.406/2002, verificados na regulação pela FHE da remuneração paga pela APE/POUPEx aos seus dirigentes;
	a.3.6) atribuição à FHE de elaborar o estatuto da APE/POUPEX e de designar seus dirigentes, em descumprimento ao art. 59 da Lei 10.406/2002; e
	a.3.7) inconstitucionalidade do art. 2º da Lei 6.855/80, e demais dispositivos correlatos da norma que prevejam relação funcional entre a FHE e a APE/POUPEX, dada a vedação prevista no inciso XVII do art. 5º da Constituição Federal de 1988 de o Estado intervir no funcionamento de associações;"
17.	Em resposta, a FHE sustentou a inviabilidade de precisar o quantitativo de empregados que desempenham atividades necessárias ao funcionamento da FHE, em função do estreito relacionamento com a Poupex, reproduzindo sua manifestação anterior no TC-Processo 016.824/2012-1 (peça 189, p. 6-8) : 
"3.	A FHE e POUPEX atuam, desde a gênese das entidades, em conjunto para a consecução de seus objetivos comuns. A atividade de gestão e supervisão, exercida pela FHE na POUPEX, deita raízes profundas nas Leis 6.855/80 e 7.750/89. Aliás, o mesmo veículo normativo que deu vida à FHE autorizou, em seu art. 1°, parágrafo 302, que a Fundação criasse a POUPEX. Assim, sem o sopro de vida da FHE, a POUPEX não existiria. 
4.	Não é por outro motivo que o legislador ordinário determinou que a Fundação Habitacional do Exército FHE elaborasse o Estatuto da POUPEX, sendo tal veículo subordinado à Lei 6.855/80 e às normas do Sistema Financeiro da Habitação.
5.	Com essas breves linhas, é possível entrever que a atuação conjunta da FHE e da POUPEX, desde os idos de 1980, é uma das marcas capitais, definida pelo legislador ordinário.
6. 	Deduzida essa breve introdução, recobra-se que o corpo funcional da FHE é composto, atualmente, por 8 (oito) servidores, dentre os quais 1 (um) é cedido pelo Ministério do Planejamento, Orçamento e Gestão e os demais atuam na gestão da entidade (Diretores, Vice-Presidente e Presidente) . Para a consecução de suas atividades, a FHE se utiliza da estrutura funcional da POUPEX, que executa, de forma concomitante e conjunta atividades relacionadas a produtos e serviços das duas entidades.
7. 	As atividades de uma e outra Instituição estão umbilicalmente ligadas, em razão de fatores legais, históricos, de gestão, e, ainda, das características indeléveis dos produtos e serviços de uma e outra. A título meramente exemplificativo, pode-se dizer que um processo financiamento imobiliário concedido a beneficiário da FHE e/ou a associado da POUPEX possui: a) os mesmos critérios de tramitação da proposta; b) o mesmo ciclo de aprovação; c) os mesmos critérios de concessão, ressalvadas condições de programas especiais da FHE; e d) idênticos critérios de gestão do crédito imobiliário.
8.	Por tais fundamentos, não é viável precisar o quantitativo de empregados que desempenham atividades necessárias ao funcionamento da FHE, pois os vínculos umbilicais de suas atividades com as da POUPEX obstam que se precise essa informação.
9.	 Registre-se, por oportuno, que o repasse reportado no Relatório de Gestão não considera o número de empregados da POUPEX necessários à consecução das atividades da Fundação. Trata-se, em verdade, de mera estimativa da produção média mensal de cada Instituição, considerada a unidade de medida de trabalho homem/hora. Tais atividades, sobreleva ressaltar, estão rotineiramente conectadas às duas entidades, em razão do vínculo de gestão existente da FHE para com a POUPEX e dos aspectos históricos inerentes ao desenvolvimento das Instituições. Nesse contexto, em resposta ao que foi requestado no primeiro item do Ofício n° 1322/2013-TCU/SEFIP, de 07/02/2013, a FHE indica que: 19 não é possível, em razão do exposto acima, esclarecer o quantitativo de empregados que, atualmente, desempenham as atividades necessárias ao funcionamento da Fundação Habitacional do Exército; 2°) quanto à origem daqueles que desempenham as atividades da FHE, informa-se que existem: 7 (sete) pessoas pertencentes ao quadro próprio da FHE (dirigentes) , 1 (um) empregado cedido do MPOG e o exercício das demais atividades é realizado por empregados de sua gerida, nos termos do explicitado nos parágrafos precedentes."
18.	Na mesma ocasião, a FHE justificou o não fornecimento de elementos que classifica como relativos à Poupex, em função da natureza jurídica das duas entidades, da qual decorreria a falta de competência do TCU para ter acesso às informações solicitadas (peça 189, p. 8-14) :
"18.	Como ponto de partida às respostas relacionadas às possíveis irregularidades suscitadas pelo TCU, é importante que a FHE recobre algumas questões que são essenciais à compreensão da natureza jurídica da entidade.
19. 	Nesse caminho, vale apontar que está pacificado no âmbito do TCU, que 100% dos recursos da FHE são privados, conforme explicitado no Acórdão Plenário n. 3.410/2010, proferido nos autos do TC-Processo 028.066/2007-3, publicado no DOU de 16/12/2010, de relatoria do Ministro Augusto Sherman Cavalcanti:
 (...) 
20.	Demais disso, antes mesmo da edição da Lei 7.750/89, cujo art. 3° vedou a destinação de recursos orçamentários à FHE, o Conselho de Administração da entidade emitiu a Resolução n. 03/87, de 8 de abril de 1987, para que fossem dispensados os recursos do orçamento da União, a partir do ano seguinte. Em julho/87, a FHE devolveu os recursos orçamentários que recebera do Tesouro Nacional, por meio de Ordem Bancária, e, desde então, não recebeu mais recursos da União. 
21.	Ao longo de quase 39 (trinta e nove) anos de vida das Instituições, a Diretoria de ambas foi exercida pelas mesmas pessoas e, modo semelhante, seus empregados sempre atuaram no desempenho de atividades das duas entidades, com amparo na Lei 7.750/89 e, ainda, nos estatutos das Instituições. 
22.	Como exemplo, um analista administrativo que atua na concessão de um financiamento imobiliário da POUPEX também atua na concessão de crédito imobiliário por parte da Fundação, lançando mão de procedimentos idênticos, de modo que jamais houve prejuízo às Instituições com a utilização, estatutária e legalmente asseguradas, de empregados da POUPEX nas atividades da FHE. 
23.	Quanto à aprovação das Tabelas de Remuneração dos dirigentes e membros do Conselho de Administração por parte do Presidente da República, importa esclarecer que não há cargo criado por lei na FHE, nem mesmo previsão por Decreto de destinação de cargo com provimento em comissão, o que é consequência lógica da impossibilidade de pagar os vencimentos pelos cofres públicos, já que a Fundação não recebe recursos do orçamento da União. 
24.	Uma vez que inexistem cargos criados por lei na FHE, descabe a aprovação de sua tabela de vencimentos pelo Presidente da República. Não obstante, a remuneração do pessoal da Fundação é fixada pela autoridade máxima de seu órgão de vinculação, o Comando do Exército. 
25.	No tocante ao item c.3, esclarece a FHE que, com exceção do Corpo Dirigente, a FHE não possui empregados prestando serviços à POUPEX, assim, não há que se falar em tratamento diferenciado. Os arts. 22 e 24 de seu estatuto aludem, apenas, aos empregados das entidades e não se referem aos Diretores, que estão submetidos a regras e, especialmente, a responsabilidades excepcionalmente gravosas perante os órgãos de controle, podendo responder, inclusive, com o seu patrimônio pessoal, de forma que o recebimento de remuneração pelas duas se justifica e não encontra óbice legal ou estatutário, notadamente em razão da autonomia e natureza jurídica distintas das entidades que só gerem recursos privados. 
26.	Ressalte-se, de modo idêntico, que a regra estatutária que veda a remuneração a empregados pelo exercício das atividades nas duas Instituições tem nítida feição e desiderato trabalhista e, ao longo da existência das instituições, tem servido, com absoluto sucesso, para evitar todas condenações em reclamações trabalhistas movidas em desfavor da FHE questionando 'duplo vínculo' ou requerendo 'dupla remuneração'. O entendimento cristalizado no âmbito da Justiça do Trabalho é no sentido de que o empregado da POUPEX pode prestar serviços à FHE, sendo remunerado apenas pela primeira, sem que daí advenha nenhum outro direito, uma vez que, para esse fim exclusivo (trabalhista) , ambas são consideradas um grupo econômico.
27.	 FHE e POUPEX, como ressaltado, não recebem, não guardam nem administram recursos públicos e a remuneração de seus dirigentes pode ser estabelecida livremente, desde que observados os parâmetros legais e estatutários para tanto. Quem estabelece a remuneração dos dirigentes da POUPEX é o seu Conselho de Administração.
28.	Demais disso, e de modo bastante respeitoso, cumpre recobrar que a POUPEX não se submete à jurisdição do TCU, sendo perfeitamente lícito que a entidade regule, por intermédio de seu Conselho de Administração, a remuneração de seus dirigentes, submetendo a questão ao exame do Banco Central do Brasil.
29.	A proibição constitucional que veda a interferência estatal no funcionamento de associações, alinhavada no art. 50, XVIII, da Constituição Federal, não impede o vínculo de gestão existente entre FHE e POUPEX - notadamente porque a primeira não recebe recursos orçamentários e tem seu capital composto de 100% de recursos privados. Em verdade, o dispositivo obsta a que o Estado, in casu o TCU, solicite documentos, informações ou, de qualquer forma, interfira no livre funcionamento e atuação de uma associação civil ou mesmo de uma Associação de Poupança e Empréstimo. 
30.	Aqui cabe observação bastante relevante quanto à submissão da POUPEX ao art. 59 do Código Civil. Com a devida vênia, ao contrário do que interpreta a área técnica - itens c.5 e c.6 do Oficio da referência - a POUPEX não se regula pelas normas relacionadas às Associações do Código Civil. Por essa razão, não há irregularidade no regramento de sua remuneração ou na forma como seus dirigentes são designados. Em realidade, o Código Civil sequer se aplica às Associações de Poupança e Empréstimo (APEs) , que têm normas próprias que regem a sua atuação (v.g.: DL 70/66) . Ao contrário do que explicitado no expediente da referência, a POUPEX não se constituiu pela união de pessoas que se organizaram para fins não econômicos.
31.	A POUPEX é ente do Sistema Financeiro Habitacional que tem objetivos previamente definidos em Lei (DL 70/66) e deve propiciar ou facilitar a aquisição de casa própria aos associados, bem como captar, incentivar e disseminar a poupança. As APEs são integrantes do Sistema Financeiro da Habitação, com todos os encargos e vantagens decorrentes, sendo que os seus administradores se submetem aos mesmos preceitos e normas atinentes às instituições financeiras, estabelecidos no capitulo V da Lei n° 4.595, de 31 de dezembro de 1964.
32.	Associações civis reguladas pelo Código Civil, ao seu turno, podem se organizar para fins não econômicos, têm regulação estabelecida unicamente em seu Estatuto (não integram o Sistema Financeiro) que deve subserviência apenas aos requisitos estabelecidos no Código e, justamente por isso, elegem, por meio de Assembleia Geral, seus administradores ou alteram seu Estatuto. Em nada se assemelham à rígida regulação de uma APE que tem atuação estritamente regulada pelo Banco Central do Brasil.
33.	Acresça-se, por fim, que a definição de quem são os dirigentes da POUPEX está estabelecida em lei própria e especial, Lei 6.855/80, não se sustentando o argumento de que a POUPEX deveria se submeter às normas gerais de uma Associação regulada pelo Código Civil.
34.	Quanto à suposta não recepção de dispositivos da Lei 6.855/80 que possibilitam a gestão da FHE pela POUPEX, cumpre lembrar que: 
mesmo depois da promulgação de 1988, o Legislador entendeu viável e constitucional a supervisão da POUPEX pela FHE, consoante dispõe o art. 2° da Lei 7.750/89: 
'Art. 2° Compete à Fundação Habitacional do Exército - FHE supervisionar a Associação de Poupança e Empréstimo - POUPEx, permanecendo os empregados desta vinculados ao Programa de Integração Social - PIS.'
o dispositivo constitucional está dirigido às associações civis, ou seja, aquelas constituídas por pessoas que se organizam para fins não econômicos, o que não é o caso da POUPEX;
a gestão da FHE não se constitui em interferência estatal no funcionamento da POUPEX;
a FHE, por sua natureza de direito privado e recursos exclusivamente privados, não está inserida no âmbito da atuação do Estado. POUPEX e FHE nasceram e se desenvolveram juntas, por expressa disposição de Lei, não havendo qualquer norma posterior que revogue, expressa ou implicitamente, o natural, duradouro e bem-sucedido vínculo das entidades.
Por tudo o que foi anteriormente argumentado, a FHE deixa de encaminhar os demais documentos e esclarecimentos relacionados à POUPEX."
20.	A matéria foi analisada pelo Diretor Técnico (peças 192) , com a aquiescência do Secretário de Controle Externo (peça 193) . Acolhendo parcialmente as alegações da FHE quanto a não submissão da Poupex à jurisdição do TCU, a Unidade Especializada propôs que não fosse reiterada a diligência quanto a atos não exclusivos pela FHE, consistentes no quantitativo de pessoal da APE/POUPEX, na sua distribuição na estrutura organizacional, nos critérios de seleção de pessoal e nos requisitos de admissão adotados pela Associação. Na ocasião, reiterou a obtenção de elementos referentes ao funcionamento da FHE e de atos por ela produzidos no exercício do poder regulamentar sobre a Poupex:
"Todavia, há de se fazer uma ressalva quanto ao acesso às informações solicitadas nos subitens em exame, pois se entende haver limitação na hipótese de determinadas informações não serem produzidas exclusivamente pelos órgãos gestores da Poupex. Ao se consultar o estatuto da Poupex (peça 179, p. 6) , percebe-se que a competência da diretoria quanto à definição da estrutura organizacional da associação e das respectivas atribuições, bem como dos quadros de dotação de pessoal e das tabelas de remuneração limita-se à aprovação. Ou seja, há a participação de outras instâncias da entidade no tema, que não é demonstrada no estatuto. Muito provavelmente envolve a assembleia geral, que é o órgão de deliberação composto por todos os associados. Nesse caso, não haveria de se falar em ato administrativo exclusivo da FHE, o que afasta a competência fiscalizatória deste Tribunal. Portanto, não serão reiterados os pedidos de acesso às informações veiculadas nos subitens em exame." 
21.	Pelos fundamentos expostos pela SecexDefesa, determinei realização da diligência alvitrada e a remessa, à Fundação Habitacional do Exército, de cópia do parecer que propôs a medida, como subsídio para sua resposta (despacho à peça 194) . A comunicação processual foi promovida em 16/10/2009 (peça 195) , nos termos seguintes:
"2. 	Conforme Despacho do Relator, Ministro Marcos Bemquerer, de 15/10/2019, e com vistas ao saneamento do processo de Prestação de Contas Ordinária, TC Processo 033.766/2018-5, da Fundação Habitacional do Exército relativa ao Exercício Financeiro de 2017, SOLICITO a Vossa Excelência que, no prazo de 15 (quinze) dias, a contar do recebimento da presente comunicação, com fundamento no art. 11 da Lei 8.443/1992, c/c o art. 157 do Regimento Interno do TCU, ENCAMINHE A ESTA SECRETARIA as seguintes informações: 
	a) quantitativo total de pessoal que trabalha para a FHE e sua distribuição em cada uma das unidades que compõem a sua estrutura organizacional em todos os níveis da organização (conselho de administração, presidência, órgãos de assessoramento e apoio, diretoria, presidência, vice-presidência, diretorias técnicas, gerências, divisões, equipes) tal qual detalhadas no Manual da Organização, apontando eventuais postos de trabalho cujas atividades atendam a ambas entidades, FHE e Poupex;
	b) valor do ressarcimento realizado à APE/POUPEX em 2017, previsto no art. 42 do estatuto da fundação, juntamente com sua memória de cálculo; e
	c) valor da remuneração de cada um dos integrantes do conselho de administração e da diretoria da Poupex, referente aos anos de 2017, 2018 e 2019.
3. 	Por dever de ofício, informo que o não cumprimento de diligência ou de decisão deste Tribunal, no prazo fixado, sem causa justificada, poderá ensejar a aplicação da multa prevista no art. 58, inciso IV, da Lei 8.443/1992, a qual prescinde de realização de prévia audiência, nos termos do art. 268, § 3º, do Regimento Interno do TCU."
22.	Reiterada a diligência em 06/11/2019 (peça 197) , a FHE compareceu aos autos para solicitar prorrogação de prazo (peça 198) , no que foi atendida (peça 200) . Posteriormente, manifestou-se com o objetivo de (peça 203) :
	a) defender a gestão compartilhada de recursos humanos da FHE e da POUPEX em curso há mais de 30 (trinta) anos e o caráter indissociável das atividades das duas entidades (p. 2-6) , 
	b) informar que, no exercício de 2017, repassou R$ 209.461 mi1 à Poupex a título de ressarcimento de despesas, sem apresentar a memória de cálculo solicitada (p. 6) , e 
	c) reafirmar o entendimento de lhe ser lícito preservar esclarecimentos e documentos relacionados à Poupex (p. 8) . 
23.	Essas alegações foram analisadas em novo parecer do Secretário-Substituto (peça 205) , que forneceu os fundamentos de fato e de direito que fundamentaram a proposta de encaminhamento incorporada à parte dispositiva do Acórdão 192/2020-TCU-Plenário. Com relação ao compartilhamento da força de trabalho das duas entidades, tema que a FHE suscitou para se opor à identificação de seus colaboradores, transcrevo os itens 12 a 24 do referido parecer:
"EXAME TÉCNICO
a.1) quantitativo total de pessoal que trabalha para a FHE e sua distribuição em cada uma das unidades que compõem a sua estrutura organizacional em todos os níveis da organização (conselho de administração, presidência, órgãos de assessoramento e apoio, diretoria, presidência, vice-presidência, diretorias técnicas, gerências, divisões, equipes) tal qual detalhadas no Manual da Organização, apontando eventuais postos de trabalho cujas atividades atendam a ambas entidades, FHE e Poupex
Argumentos
Em resumo, alega a FHE que:
0. a gestão compartilhada de recursos humanos da FHE e da Poupex está em curso há mais de trinta anos, em inequívoco atendimento ao princípio da efetividade, o que pode ser constatado com os expressivos resultados das duas entidades ao longo dos anos, os quais demonstram o alcance dos seus objetivos legais e estatutários estabelecidos, em especial os sociais;
0. não é possível concluir com base exclusivamente na existência de produtos distintos entre as duas entidades que haja empregados da Poupex trabalhando exclusivamente para determinado produto ou serviço, pois tal hipótese não corresponde à realidade e 'as atividades das duas instituições são exercidas pelos mesmos empregados, de forma indissociável'.
0. o compartilhamento dos empregados entre as instituições não configura a utilização de mão-de-obra de terceiros, haja vista que sob o prisma trabalhista (art. 2º, § 2º, da Consolidação das Leis Trabalhistas - CLT) a FHE e a Poupex caracterizam-se como um grupo econômico;
0. o modelo adotado evita a distorção que haveria se as duas entidades, em sua atuação conjunta e indissociável, possuíssem modelos trabalhistas distintos, com diferenças de normas legais e contratos de trabalho, gerando pontos de conflitos, com impacto na produtividade e, por conseguinte, na efetividade desejada, como por exemplo a existência de entidades sindicais distintas para cada entidade;
0. experiência realizada no final da década de 80 com duas estruturas de empregados separadas por instituição não foi bem-sucedida, tendo gerado problemas na gestão dos recursos humanos e no clima organizacional em razão das diferenças observadas nos regimes de jornada de trabalho (categorias, sindicatos e garantias sociais) para se exercer atividades análogas;
0. há o risco futuro de invalidação judicial de diferenças que surgirão com o tempo na hipótese de segregação das estruturas, o que ocasionaria um passivo a ser absorvido pela FHE; e
0. os conselhos de administração e as instâncias internas de apoio à governança das duas instituições são distintos, proporcionando a segurança de que suas missões institucionais estão sendo cumpridas a contento.
Análise
13.	O primeiro aspecto a se observar da leitura das alegações trazidas pela FHE é que elas não abordam o questionamento realizado. Não foi apontado o quantitativo total de pessoal que trabalha para a FHE e sua distribuição em cada uma das unidades que compõem a sua estrutura organizacional, em todos os níveis da organização. No relatório de gestão referente ao exercício de 2010, foi informado o quantitativo de 1.301 empregados da Poupex prestando serviços para ambas entidades.
14.	O fato de existirem empregados prestando serviços a ambas entidades não poderia ser invocado como impeditivo para o fornecimento da informação almejada, pois de acordo com a redação da parte final do item de diligência em análise, bastaria que a FHE informasse tal condição, quando presente. 
15.	O que é incontroverso é a existência de uma estrutura organizacional bastante abrangente e verticalizada estabelecida formalmente para a FHE, detalhada no Manual da Organização (Manor) da instituição, o qual se compõe de vários normativos, entre eles a estrutura organizacional, juntada à peça 179, p. 18, e detalhada até a página 52. 
16.	Conforme registrado na instrução que deu origem à diligência ora em análise, o que se quer conhecer e foi solicitado é o quantitativo de pessoas que trabalha para a FHE, ocupando os postos de trabalho definidos para cada uma de suas unidades e subunidades especificadas em sua estrutura organizacional, independentemente se elas também trabalham para a Poupex.
17.	Não há razões, portanto, para que seja vedado a este Tribunal conhecer não só a quantidade de pessoas que laboram para a FHE, mas os seus dados completos de qualificação, pois sendo ela uma entidade da administração pública indireta, está sujeita ao controle externo deste Tribunal nos termos do art. 70, caput e parágrafo único, da Constituição Federal, c/c 4º da Lei 7.750/89, o qual compreende a fiscalização contábil, financeira, orçamentária, operacional e patrimonial quanto à legalidade, legitimidade e economicidade. 
18.	Sem conexão com o questionamento realizado, foram apresentados argumentos para defender a manutenção do modelo atual de uso compartilhado dos empregados da Poupex em sua estrutura, questão objeto da diligência anterior e que foi analisada conclusivamente em tópico específico na instrução à peça 192, intitulado 'utilização de mão-de-obra da APE/POUPEx na FHE, em inobservância aos arts. 3º e 20 da Lei 6.855/80 e ao inciso II do art. 37 da Constituição Federal de 1988'.
19.	Sobre esse assunto, repetem-se argumentos já rejeitados na instrução anterior, como por exemplo a questão temporal, para tentar justificar a manutenção da situação atual. Não são apresentados argumentos hábeis a justificar o descumprimento de preceitos constitucionais e legais.
20.	Não há no nosso ordenamento jurídico norma relacionada ao direito administrativo que transmute de irregular para regular determinada situação simplesmente em função do tempo decorrido. A FHE também não apresentou provimento jurisdicional validando o afastamento da obrigatoriedade constitucional e legal de ela realizar concurso público.
21.	Conforme já abordado (peça 192, §§ 21 e 22) , o fato de haver ou não atividades e objetivos comuns às duas instituições, como justificativa para o compartilhamento de mão-de-obra, é irrelevante. Essa questão somente foi tratada para refutar argumento apresentado em resposta à diligência realizada, contido à peça 189, p. 6, abaixo transcrito, de que os objetivos das duas entidades são comuns.
'FHE e POUPEX atuam, desde a gênese das entidades, em conjunto para a consecução de seus objetivos comuns. (...) '
22.	Por integrar a administração pública indireta, a FHE deve observar os princípios que a regulam, entre eles o da legalidade administrativa, o qual só permite ao gestor fazer o que está previsto na lei. 
23.	Portanto, ainda que a utilização compartilhada de empregados da Poupex pela FHE seja mais eficiente, econômica e vantajosa em comparação com a existência de quadros distintos para ambas entidades, hipótese aventada apenas para aprofundar o debate, vez que não comprovada, não se pode olvidar a inexistência de amparo legal que lhe dê suporte. 
24.	A obrigatoriedade de aprovação prévia em concurso público para a investidura em cargos e empregos públicos decorre da observância de outro princípio constitucional a que a FHE deve obediência, o da isonomia, previsto também no art. 37, I, da carta maior, o qual consagra a igualdade de acesso aos cargos e empregos públicos a todos os brasileiros natos e naturalizados, bem como aos estrangeiros na forma da lei. Tal princípio visou, entre outras finalidades, acabar com a prática até então muito comum na administração pública de nepotismo."
25.	Em resumo, a SecexDefesa expôs que o compartilhamento da estrutura operacional das duas entidades, previsto no Estatuto da Fundação, com previsão de reembolso, constitui possível inobservância aos arts. 3º e 20 da Lei 6.855/1980 e ao art. 37, inciso II, da Constituição Federal, pela ausência de concurso público. As considerações em torno da habitualidade, da sinergia e do êxito até então observado no modelo atual não são suficientes para afastar os marcos normativos incidentes sobre o tema. Apesar do juízo de conveniência da Fundação sobre a sua manutenção, inexiste margem à discricionariedade invocada pela unidade jurisdicionada. 
26.	No tocante ao valor do reembolso devido pela FHE em razão da utilização da estrutura operacional da Poupex, o parecer da peça 205 dedicou os itens 35-39, abaixo transcritos:
"a.2) valor do ressarcimento realizado à APE/POUPEX em 2017, previsto no art. 42 do estatuto da fundação, juntamente com sua memória de cálculo.
Argumentos
35.	A FHE informa que o valor do ressarcimento à Poupex consta das demonstrações contábeis, que constituem o anexo II do relatório de gestão do exercício (peça 1, p. 66) , e totalizou a quantia de R$ 209.461 mil, o que corresponde ao percentual de 64.59%.
Análise
36.	A resposta apresentada foi incompleta, pois além do valor do reembolso, solicitou-se também, conforme constou do ofício de diligência (peça 195, p. 1) a memória de cálculo. Sobre tal informação, a FHE foi silente, não apresentou qualquer argumento para negar a este Tribunal acesso a essa informação. 
37.	Cabe destacar, conforme comprova o ofício de diligência à peça 182, que é a segunda vez que se solicita a informação do item em análise. Conforme exame realizado na instrução à peça 192, referente à resposta apresentada à primeira solicitação (peça 189) , a FHE não declinou argumentos válidos para a negativa de acesso.
38.	Consoante consignado anteriormente (peça 181) , conhecer a composição e os custos dos itens de despesa que compõem o referido cálculo é essencial para a análise de mérito do presente processo. É preciso saber se ao menos está ocorrendo o correto ressarcimento referente aos recursos privados da associação utilizados pela FHE, vez que sequer há previsão legal de ela utilizar recursos humanos da Poupex para o seu funcionamento.
39.	Sendo a FHE entidade integrante da administração pública federal, tem competência este Tribunal, nos termos do art. 70, caput e parágrafo único, da Constituição Federal, c/c 4º da Lei 7.750/89, para fiscalizar todos os atos administrativos por ela emanados quanto à legalidade, legitimidade e economicidade, bem como quanto à aderência aos princípios informadores da administração pública, entre eles a impessoalidade, moralidade, razoabilidade, entre outros."
27.	Destaco, do trecho acima, que a competência para fiscalizar o desembolso realizado a título de ressarcimento de despesas com pessoal e de ativos da Poupex necessários ao funcionamento da Fundação, decorre do disposto de competência constitucional desta Corte.
28. 	Relativamente à solicitação de informação do valor da remuneração dos integrantes do conselho de administração e da diretoria da Poupex, a respeito da qual a FHE arguiu a necessidade de preservar dados sensíveis da Poupex, assinalo que o argumento foi parcialmente acatado no parecer da SecexDefesa encontrado à peça 192, resultando a não reiteração de diligência para obtenção de alguns dados antes solicitados, como demonstra o trecho parcialmente transcrito no item 17 supra.
29.	Não obstante, a SecexDefesa esclareceu que os dados remuneratórios solicitados, conquanto refiram-se a pagamentos aos agentes da Poupex, são fixados por ato normativo da FHE: 
"a.3) valor da remuneração de cada um dos integrantes do conselho de administração e da diretoria da Poupex, referente aos anos de 2017, 2018 e 2019
Argumentos
Alega-se, em resumo, que:
0. é necessário preservar a área de atuação de cada órgão fiscalizador, estando a Poupex submetida ao controle do Banco Central do Brasil;
0. a Poupex sobreviveu às profundas crises pelas quais o sistema financeiro passou desde os anos 80 e é a única associação de poupança e empréstimo remanescente;
0. a Poupex é entidade integralmente privada na qual nunca houve aporte de recursos públicos, inexistindo participação societária ou acionária da união ou de seus entes. O ineditismo de sua relação com a FHE é insuficiente para que seja alcançada pela Corte de Contas, ainda que a solicitação tenha sido dirigida à Fundação;
0. o vínculo entre a FHE e a Poupex não suprime dessa a autonomia legal e estatuária para se organizar, regular suas políticas e cumprir sua missão, pelo que se reputa legal o não atendimento à solicitação capitulada no item 2, letra 'c', do ofício de diligência;
0. dada a existência de normas específicas que esgotam sua regulação, a Poupex não se submete ao art. 59 do Código Civil, não incidindo normas supletivas para reger a entidade; e
0. o Código Civil sequer se aplica às associações de poupança e empréstimo, regidas que são por normas próprias, não existindo irregularidade na forma pela qual os dirigentes da Poupex são designados, bem como no regramento de sua remuneração.
Análise
Novamente se recusa o fornecimento de informação solicitada sem que sejam apresentados argumentos novos. Todos os motivos elencados para negar acesso à solicitação realizada constaram da resposta da FHE à diligência anterior, os quais foram analisados e rejeitados na instrução à peça 192.
E basta para o afastamento dos argumentos apresentados o simples fato de que não foram solicitados dados da Poupex, e sim da FHE, pois, nos termos do art. 24, caput, e parágrafo único do estatuto do FHE, abaixo transcritos, a fundação é gestora da associação e quem estabelece a política remuneratória de seus dirigentes. Portanto, o ponto central da argumentação da FHE baseia-se na premissa equivocada de que este Tribunal estaria querendo acessar dados da Poupex.
'Art. 24. Os dirigentes da FHE que acumularem funções na APE/POUPEX serão remunerados pelo exercício de cada uma das atividades, percebendo remuneração independente de cada pessoa jurídica. 
Parágrafo único. A FHE regulará obrigatoriamente a remuneração paga pela APE/POUPEX aos seus dirigentes por ser gestora e supervisora da Associação, devendo informar os respectivos valores ao Comandante do Exército.'
E o fato de a diretoria da FHE também atuar como diretoria da APE/POUPEX, conforme previsto no inciso VIII do art. 13 do estatuto da FHE (peça 191, p. 29) , além de afrontar o art. 3º da lei de criação da fundação, revela conflito de interesses, pois o valor da remuneração do prestador de serviço da associação é por ele estabelecido sem a interferência do tomador do serviço (associados) , que poderia participar do processo decisório se fosse do seu interesse por meio de deliberação na assembleia geral, órgão de deliberação coletivo da associação previsto no artigo 9º do seu estatuto.
Adicionalmente, entende-se que o inciso VIII do art. 13 do estatuto da FHE compromete a observância plena aos princípios da impessoalidade e da moralidade, aos quais a FHE está submetida por integrar a administração pública indireta.
Diferentemente da alegação resumida na alínea 'd', a Poupex é uma organização sui generis, que não se amolda perfeitamente à definição de associação contida no código civil, pois não detém plena autonomia de auto-organização e autogestão. A gestão da Poupex é realizada por terceiros, por outra pessoa jurídica, que integra a administração pública federal, a FHE. 
Assim, sendo os dados remuneratórios dos dirigentes da Poupex regulados por ato administrativo oriundo da FHE, e não ato da Poupex, o acesso a eles não caracteriza ingerência fiscalizatória desta Corte de Contas sobre a Poupex, mas sim sobre a FHE.
E por ser ato administrativo, regido por normas de direito público, devem ser observados os princípios constitucionais da impessoalidade, moralidade, eficiência, publicidade, entre outros. A observância a tais princípios também está prevista no parágrafo único do art. 2º do estatuto da FHE em vigor (peça 191, p. 24) .
Não há sentido [no fato de] o Comandante do Exército poder acessar os dados remuneratórios dos dirigentes da Poupex (art. 24 do estatuto, peça 191, p. 33) , em face do exercício do poder-dever de supervisão ministerial previsto no Decreto-Lei 200/67 e na Lei 7.750/89, e o TCU não, mesmo sendo competente para fiscalizar tanto o órgão supervisionado como o órgão supervisor.
Além do mais, nos termos do art. 70, caput e parágrafo único, da Constituição Federal, c/c 4º da Lei 7.750/89, tem este Tribunal competência para fiscalizar todos os atos administrativos emanados pela FHE quanto à legalidade, legitimidade e economicidade, independentemente se ela recebe ou não recursos públicos da União, e independentemente se ela também está submetida à fiscalização de outros órgãos de controle.
Quanto às alegações resumidas nas alíneas 'e' e 'f', não têm conexão com o item de diligência em análise, não servindo como argumento válido para justificar a recusa da informação pleiteada. Trata-se de repetição de argumentos já apresentados e analisados conclusivamente no item VIII da instrução anterior (peça 192, p. 13-16) , relacionados com irregularidade referente à inobservância pela Poupex de preceitos estabelecidos no Código Civil. Tal questão não constou da diligência que ora se examina." 
30.	Como se lê no trecho acima transcrito, o controle intentado por meio da solicitação remanescente recai sobre os atos da Fundação, ao qual este Tribunal está legitimado por força do art. 70, caput e parágrafo único, da Constituição Federal, c/c art. 4º da Lei 7.750/1989, independentemente de a mencionada entidade não ser custeada com recursos públicos ou de estar sujeita a outra entidade fiscalizatória.
31.	Após arguir omissão do julgado, o embargante sustentou que "a questão que se impõe, em obediência aos princípios da legalidade, dúvida razoável e segurança jurídica, é definir com clareza e objetividade, quais são as linhas limítrofes do controle ao qual a FHE e a POUPEX estão sujeitas. Uma vez definido esse balizamento, pretende-se ser possível fixar com a segurança necessária, quais informações e dados podem ser exigidos pelo órgão de controle e quais são de interesse e governabilidade exclusivos da FHE e da POUPEX, no lídimo e efetivo cumprimento de suas respectivas missões institucionais, em observância aos respectivos Estatutos e legislação de regência."
32.	Contrariamente ao que afirma a embargante, não é finalidade desta prestação de contas definir os limites do controle sobre a Poupex, estranha a presente relação processual. Tampouco cabe a este processo fixar, exaustiva e abstratamente, as informações que o TCU pode demandar em relação à FHE, bastando a esta Corte que, em cada caso concreto, demonstre que as informações requeridas pertencem a uma das dimensões da gestão contempladas no art. 70 da Constituição Federal: contábil, financeira, orçamentária, operacional e patrimonial.  
33.	 Além de os arts. 2º, caput, da LOTCU e 194 do RITCU remeterem a composição ordinária dos processos de controle externo a ato normativo do TCU, pode ainda o Tribunal solicitar ao Ministro de Estado ou autoridade de nível hierárquico equivalente outros elementos que considere indispensáveis ao exercício de sua competência, por previsão expressa do art. 2º, parágrafo único, da sua Lei Orgânica.
34.	A dúvida razoável a que alude a unidade jurisdicionada refere-se aos limites do controle externo em face da natureza das entidades a que os dados solicitados se referem, em face da qual poderá se caracterizar sonegação de informação. 
"Da sonegação de informação
A diligência que inaugurou as discussões a respeito dos tópicos objeto da presente análise foi autorizada no âmbito desta unidade técnica (peça 181) , utilizando-se a delegação de competência conferida pelo relator. Já a diligência originada da instrução à peça 192, ora exame, foi determinada pelo ministro relator, por meio do despacho à peça 194. 
Não obstante a existência de delegação de competência, optou-se por submeter ao relator a decisão da realização da diligência para que se tivesse uma avaliação adicional a respeito da competência deste Tribunal em obter dados que a FHE negara o acesso.
Ainda assim, a FHE manteve seu entendimento quanto à impossibilidade de este Tribunal acessar determinadas informações requeridas, sem apresentar argumentos novos.
Caracterizada, portanto, a sonegação de informação tipificada no art. 58, inciso VI, da Lei 8.443/92, c/c art. 268, VI, do RI/TCU, passível de aplicação de multa por este Tribunal nos termos estabelecidos no regimento interno.
A propósito, cabe destacar que constou expressamente do ofício de diligência direcionado ao dirigente máximo da FHE, o qual dele teve ciência (peças 195 e 202) , a possibilidade de este Tribunal vir a aplicar a referida sanção no caso de ausência de atendimento, o que afasta a necessidade de prévia audiência do responsável, conforme disciplina o § 3º do artigo 268 do RI/TCU.
No entanto, a aplicação da referida sanção, conforme estabelece o § 1º do art. 245 do RI/TCU, fica condicionada ao não atendimento de nova solicitação deste Tribunal a ser cumprida no prazo improrrogável de 15 dias, fazendo-se a comunicação do fato ao ministro de Estado supervisor da área ou à autoridade de nível hierárquico equivalente, para as medidas cabíveis. Prevê ainda o § 2º do art. 245 do regimento que este Tribunal deverá representar ao presidente do Congresso Nacional sobre o fato, para as medidas cabíveis.
Além da aplicação de multa, está sujeito o responsável por sonegar informação a esta Corte de Contas:
0. ao afastamento temporário de suas funções, a ser determinado cautelarmente por este Tribunal, nos termos definidos no art. 44 da Lei 8.443/92 c/c art. 273 do RI/TCU; e
0. se considerada grave a infração cometida, a ficar inabilitado por um período que variará de cinco a oito anos, para o exercício de cargo em comissão ou função de confiança no âmbito da administração pública federal, nos termos do art. 60 da Lei 8.443/92 c/c art. 270 do RI/TCU.
Todavia, considerando a singularidade da relação entre a FHE e a Poupex, provavelmente a única na administração pública federal, e as consequências em suas gestões que dela decorrem, exploradas neste processo e ainda não examinadas por este Tribunal, entende-se necessário que as questões em análise sejam levadas a sua apreciação. 
Assim, a adoção das possíveis medidas visando à aplicação de sanções e o afastamento cautelar em face de sonegação de informação ficaria condicionada ao não atendimento a diligência determinada em acórdão deste Tribunal. 
De todo o exposto, propor-se-á que este Tribunal se manifeste quanto à realização de nova diligência à FHE nos termos da anteriormente realizada, com pequenas alterações."
35.	A necessidade de exame da matéria pelo Tribunal foi suprida pela apresentação, ao colegiado, da proposta de realização de nova diligência à FHE, com pequenas alterações nos termos da anterior, que resultou na prolação do Acórdão ora embargado. 
36.	Assim, os motivos apresentados pela FHE para não atender às reiteradas diligências desta Corte foram devidamente considerados pela SecexDefesa no parecer da peça 205, acima transcrito. A omissão apontada pela Fundação decorre da desconsideração do fato de que o referido parecer contém os fundamentos de fato e de direito pelos quais o Tribunal examinou as questões por ela suscitadas.
37.	À guisa de conclusão, inexistentes os vícios ensejadores de correção mediante a presente via recursal, cabe conhecer destes Embargos de Declaração, para, no mérito, negar-lhes provimento.	Pelo exposto, manifesto-me por que seja adotado o Acórdão que ora submeto a este Colegiado. 
T.C.U., Sala das Sessões, em 17 de março de 2021.
MARCOS BEMQUERER COSTA
Relator